【裁判字號】    98,上,199
【裁判日期】    990413
【裁判案由】    侵權行為損害賠償等
【裁判全文】
臺灣高等法院臺南分院民事判決           98年度上字第199號
上  訴  人
即  原  告    庚○○
訴訟代理人    查名邦  律師
              康文彬  律師
上  訴  人
即  被  告    常宏春塑膠股份有限公司
法定代理人    乙○○
被 上 訴人
即  被  告    戊○○
              丁○○
              辛○○
上列四人共
同訴訟代理人  謝依良  律師
被 上 訴人
即  原  告    愛達翔研股份有限公司
                      設臺北市○○路146號5樓
法定代理人    甲○○  住同上
上列一  人
訴訟代理人    查名邦  律師
              康文彬  律師
上列當事人間請求侵權行為損害賠償事件，兩造對於中華民國九
十八年九月七日臺灣臺南地方法院第一審判決（九十七年度重訴
字第一五五號），各自提起上訴，本院於九十九年三月三十日言
詞辯論終結，判決如下：
    主      文
原判決關於命上訴人常宏春塑膠股份有限公司給付被上訴人愛達
翔研股份有限公司超過新台幣壹佰陸拾玖萬零柒佰柒拾元本息
、給付上訴人庚○○超過新台幣壹佰柒拾玖萬肆仟零伍拾柒元本
息部分，及各該部分假執行之宣告，暨訴訟費用之裁判（確定部
分除外）均廢棄。
上開廢棄部分，被上訴人愛達翔研股份有限公司及上訴人庚○○
在第一審之訴及假執行之聲請均駁回。
上訴人常宏春塑膠股份有限公司其餘上訴，上訴人庚○○之上訴
，均駁回。
第一審（確定部分除外）、第二審訴訟費用，由上訴人常宏春塑
膠股份有限公司負擔百分之五十六，被上訴人愛達翔研股份有限
公司負擔百分之十，餘由上訴人庚○○負擔。
    事實及理由
一、上訴人庚○○、被上訴人愛達翔研股份有限公司（下稱愛達
    翔研公司）主張：上訴人常宏春塑膠有限公司（下稱常宏春
    公司）自民國九十四年六月一日起，向庚○○承租位於臺南
    縣安定鄉港尾村一六之一三號連棟鐵皮廠房其中由北向南數
    第一、二間廠房（下稱系爭廠房），依序各作為常宏春公司
    之廠房及倉庫之用。九十五年六月九日十八時，被上訴人丁
    ○○（即常宏春公司廠長）與辛○○（即常宏春公司之員工
    ）離去後，系爭廠房於同日十八時四十八分許，因人為因素
    而起火燃燒，致燒毀常宏春公司承租之系爭廠房，造成系爭
    廠房全毀損失新台幣（下同）三百二十萬元、配電設施全毀
    損失二十五萬元、天車兩部全毀損失四十五萬元、混凝土地
    面重鋪一百坪花費七萬五千元；又本件火災延燒至愛達翔研
    公司承租連棟鐵皮廠房其中由北向南數第三間供作倉庫及員
    工宿舍用之廠房，燒毀迄今，無人願意承租，庚○○租金損
    失共計一百零三萬三千四百八十元，合計損失五百萬八千四
    百八十元。又本件火災延燒至愛達翔研公司承租之廠房，並
    燒毀三部自小客貨車、機器設備、員工宿舍裝潢等物，損失
    金額共為三百八十二萬五千五百六十六元。又庚○○與常宏
    春公司間就系爭廠房之租賃關係，雖自九十五年五月三十一
    日後變為不定期限租賃，然原租賃契約到期時，兩造曾就後
    續租約協商，常宏春公司確實續約一年，並照原來之租賃契
    約內容，不及訂約，火災就已發生。兩造協商當時被上訴人
    戊○○亦在現場，同意續約之契約內容照舊，故係同意擔任
    續約後之連帶保證人，自應與常宏春公司負連帶損害賠償之
    責任。另據台南縣消防局火災原因調查報告可知火災發生當
    日，丁○○、辛○○於十五時五十六分，設定好廠房保全系
    統後離去，至十八時四十八分台南縣消防局接獲火災報案，
    足認短短四十分鐘內，火勢已燃燒至足使外人察覺而報案之
    規模，此段時間內並無其他人進入系爭廠房，且上開調查報
    告書研判系爭火災為人為因素所造成，足徵係林、鄧二人在
    系爭廠房抽菸或使用火源造成系爭火災之發生。因依民法第
    一百八十四條第一項、第一百八十八條第一項前段、第四百
    三十二條第一項、第二項前段、第四百三十三條及第四百三
    十四條規定，分別請求常宏春公司、丁○○、辛○○、戊○
    ○連帶賠償損害。原審判命常宏春公司給付愛達翔研公司二
    百三十二萬七千七百二十七元，給付庚○○一百九十五萬三
    千四百八十六元本息部分，固無不合。惟駁回庚○○請求戊
    ○○、丁○○、辛○○須負連帶損害賠償責任部分，容有未
    洽等語。上訴人庚○○併上訴聲明：(一)原審判決關於駁回對
    於丁○○、辛○○及戊○○下列第二項請求部分廢棄。(二)丁
    ○○、辛○○及戊○○等人應連帶給付庚○○一百九十五萬
    三千四百八十六元及自九十七年六月二十八日起至清償日止
    ，按年息百分之五計算之利息。(三)就第二項聲明，願供擔保
    ，請准宣告假執行。(四)第一、二審訴訟費用由丁○○、辛○
    ○及戊○○負擔。上訴人庚○○及被上訴人愛達翔研公司，
    併答辯聲明：(一)上訴駁回。(二)第二審訴訟費用由上訴人常宏
    春公司負擔（原審判命常宏春公司應給付愛達翔研公司二百
    三十二萬七千七百二十七元，應給付庚○○一百九十五萬三
    千四百八十六元，及均自九十七年六月二十八日起至清償日
    止加付法定遲延利息，而駁回庚○○及愛達翔研公司其餘之
    請求。庚○○就原審駁回其請求丁○○、辛○○及戊○○連
    帶賠償部分提起上訴；常宏春公司就原審判命其給付庚○○
    及愛達翔研公司部分，提起上訴；愛達翔研公司未就敗訴部
    分提起上訴，則本審審理範圍為各該上訴部分）。
二、上訴人常宏春公司及被上訴人戊○○、丁○○、辛○○則抗
    辯：(一)上訴人庚○○僅以丁○○、辛○○二人為最後離開系
    爭廠房之人，遽謂其二人應負侵權行為損害賠償責任，顯無
    理由。且庚○○與其二人並無契約關係，所依債務不履行之
    法律關係起訴，亦乏依據。又丁○○並無抽煙習慣，火災現
    場並無採得煙蒂或煙頭等跡證，系爭廠房亦無需使用任何火
    源。(二)常宏春公司於租用系爭廠房後，自行出資裝設保全，
    偵測火災，且臺南縣消防局火災原因調查報告書之五火災原
    因研判亦記載「現場保全系統偵測斷電、發報異常訊號時間
    」等語，足認常宏春公司已盡最大之注意義務，庚○○依民
    法第四百三十四條規定請求常宏春公司賠償損害，應無理由
    。又庚○○既無法請求常宏春公司負損害賠償責任，則戊○
    ○亦無庸負連帶責任。(三)臺南縣消防局鑑識人員與鑑定人吳
    志欽於火災現場採樣及判斷時，未進一步挖掘該處之塑料殘
    渣、凝固之電源線銅液，及採集該處之電氣痕，加以綜合判
    斷，即謂該處並無熔斷痕跡，顯然率斷。又常宏春公司所承
    租之第一、二棟房屋保全系統之電力係由第一棟房屋之電力
    所供應。從而，火災鑑識人員未究明保全系統電力來源為第
    一間廠房，即率予認定第二間廠房電源系統並未先發生故障
    云云，顯然有誤。本件火災之起因，應係接引電力至廠房內
    部之電源線短路所引起，而上開電力設備係庚○○所施作，
    苟有任何施工不良或維護不當情形，致生本件火災，自應由
    其負責，原審採認臺南縣消防局火災原因調查結果，自有違
    誤。(四)依系爭租賃契約第十一條約定，天災、地變為不可抗
    力非承租人之過失，本無庸負責，故該約定僅重申民法第四
    百三十二條之規定而已，並未將民法第四百三十四條「失火
    」責任予以列入，自不包括失火責任，則依民法第四百三十
    四條仍需重大過失始應負責，常宏春公司於租用系爭廠房後
    ，確有自行出資裝設保全、偵測火災之舉，常宏春公司已盡
    最大之注意義務，並無欠缺善良管理人之注意義務。(五)庚○
    ○以所支付之修復費用一百五十九萬四千二百八十六元，作
    為評估系爭廠房損害額之標準，惟修復廠房係以新品替代舊
    品，自應折舊。(六)愛達翔研公司所請求附表一編號6、8、9
    、10、11、20、21、22、23、24、27、28、30、32、37、38
    物品，均非新品，亦應折舊。(七)附表一編號41，愛達翔研公
    司自認其有提供宿舍予員工之義務，則無論是否發生火災，
    其均有提供之義務，愛達翔研公司為此所支出之租金當不能
    轉向常宏春公司請求；再者，愛達翔研公司原本係讓其員工
    居住於廠房內，則其既於九十五年七月一日向庚○○另行承
    租廠房，當可讓員工居住於新承租之廠房內等語。原審判命
    常宏春公司賠償損害部分，自有未合，而駁回庚○○其餘請
    求，要無不合。常宏春公司併上訴聲明：(一)原判決不利上訴
    人常宏春公司部分廢棄。(二)上開廢棄部分，上訴人庚○○在
    原審之訴及假執行之聲請均駁回。(三)第一、二審訴訟費用由
    上訴人庚○○、被上訴人愛達翔研公司負擔。上訴人常宏春
    公司及被上訴人戊○○、丁○○、辛○○併答辯聲明：(一)庚
    ○○之上訴駁回。(二)第二審訴訟費用由庚○○負擔。
三、本件兩造於原審協議並簡化爭點後，確認兩造不爭執事項及
    主要爭點如下（見原審重訴卷二第一○七、一○八頁）：
(一)不爭執之事項：
  1.上訴人常宏春公司邀同被上訴人戊○○為連帶保證人，於九
    十四年五月三十一日與上訴人庚○○簽訂房屋租賃契約書，
    約定租期自九十四年六月一日起至九十五年五月三十一日止
    ，常宏春公司向庚○○承租其所有門牌號碼臺南縣安定鄉港
    尾村一六之一三號由北向南連棟鐵皮廠房之第一、二棟廠房
    。
  2.常宏春承租之第二棟廠房於九十五年六月九日十八時四十八
    分發生火災，並延燒至被上訴人即原告愛達翔研公司向庚○
    ○承租之第三棟廠房。
  3.本件火災經臺南縣消防局調查結果，認為起火處係第二棟廠
    房倉庫西半部中間窗戶前方附近，起火原因係於倉庫內使用
    或遺留火源之人為因素導致火災發生之可能性較大。
  4.本件火災經臺灣臺南地方法院檢察署（下稱臺南地檢署）送
    請中央警察大學鑑定結果，研判：「證物 1 － 1 導線過載
    致被覆燒失後，其裸露之電纜芯與證物 1 － 2 接線套環接
    觸，引起該部位瞬間發燙而使證物 1 － 2 接線套環上游側
    被覆亦燒失，導致發生電纜芯間短路或由蛇腹管漏電之電氣
    痕。其後再燒失證物 1 － 3 之部分被覆，引起證物 1 －
    3 也產生電氣痕。但因由卷附之文件或補送之影像檔內容皆
    無法瞭解該電源系統下游側是否還有其他電氣痕，故無法再
    進一步研判本處之電氣痕是否為引起本火災之原因痕。」。
  5.被上訴人丁○○、辛○○均係常宏春公司員工，於本件火災
    發生當日，丁○○於十七時五十六分設定保全系統後離去。
(二)爭執之事項：
  1.本件火災起火原因為何？
  2.常宏春公司就本件火災應否負損害賠償之責？
  3.戊○○、丁○○、辛○○是否應與常宏春公司負連帶賠償責
    任？
  4.庚○○、愛達翔研公司請求之項目及金額有無理由？
四、本件火災起火原因為何？
(一)本件火災發生後，經另刑事案件臺南縣消防局火災現場勘查
    人員於九十五年六月十一日第一次勘查現場、於九十六年六
    月十二日第二次勘查現場，並採證後，製成火災原因調查報
    告書，有該火災原因調查報告書暨臺南縣消防局安定分隊火
    災出動觀察紀錄、臺南消防局談話筆錄、內政部消防署火災
    證物鑑定報告書鑑定案件編號九五一一一○號、九五二一○
    四號、火災現場平面及物品配置圖、火災現場照片附於該警
    卷可憑（見警卷第一九至七一頁），此經原審依職權調閱臺
    南地檢署九十五年度偵字第一四五○五號偵查卷宗核閱無誤
    。又上開火災原因調查報告書認定如下：「一現場概況：1.
    火災現場安定鄉港尾村一六之一三號為座西朝東之一層樓連
    棟式鐵架鐵皮結構建築物，屋主為鄭火木，平時由其兒子庚
    ○○管理，現場共區隔為四個主要隔間出租，由北而南分別
    由常宏春塑膠有限公司（第一、二隔間)、愛達翔研股份有
    限公司（第三隔間）與陞達企業社（第四隔間）三家公司承
    租使用（如火災現場相關位置圖），本案燒後四間隔間均受
    程度不一之燒損，其中以常宏春公司所承租使用之第二間倉
    庫屋頂燒穿塌陷、鐵架鐵皮結構變形、變色之燒後情形明顯
    最為嚴重，災後除陞達企業社負責人吳永發於協助教災時手
    臂受輕微灼傷外，無造成其他人員傷亡情形。2.保險情形：
    常宏春公司股東戊○○自稱該公司有投保台灣產物保險公司
    ，保額三百七十萬；經本局多次要求渠與廠長丁○○提供相
    關保險單據，以釐清實際保險情形，唯僅獲該二人口頭答應
    ，始終並未提供相關資料。二燃燒後狀況：(一)查看現場建集
    物燒後外觀，鐵皮變色及結構塌陷破壞情形，集中於常宏春
    公司所承租使用之由北向南數第二間隔間處最為嚴重（照片
    一、二）。(二)常宏春公司承租第一及第二間隔問，其中第一
    間隔間做為生產廠房用途，主要放置塑膠加工用之機器設備
    ，燒後該機器設備僅侷部受熱及煙燻、水損，燃燒情形尚屬
    輕微，其內擺放少量之塑膠材質可燃物，燒後亦僅為表面受
    熱軟化，燒失情形並不嚴重（照片三、四）；第二間隔間做
    為物料倉庫，疊放儲存PS（聚苯乙烯）、PP（聚丙烯）、AB
    S（丙烯睛、丁乙烯、苯乙烯共聚合物）等塑膠原料及加工
    後成品塑膠料，燒後倉庫內大量之塑膠物料嚴重燬損，有明
    顯燒失減少情形，現場呈現一片焦黑狀，該倉庫建築鐵皮則
    已泛青、碎化，屋頂鋼樑扭曲變形、向下塌陷，結構嚴重受
    損（照片五）。(三)愛達翔研公司承租第三間隔間，做為員工
    臨時住所、停放車輛與擺放部份高科技廠房無塵室工程用之
    零件與雜物，燒後除東側處以易燃木質裝潢搭建之二層樓辦
    公室與臥掌夾層隔間可燃物完全燒失，與較靠近該處之一汽
    車與一機車完全燬損外，其餘大部份物品與車輛多僅為表面
    侷部受熱損壞（照片六、七、八）。(四)陞達企業社承租第四
    間隔間，從事鐵器加工，內部放置金屬材質之機器設備與器
    具，可燃物不多，主要損失為內部擺放物品受熱、煙燻及水
    損，現場除建築物屋頂、部份牆壁鐵皮受熱變色外，無明顯
    之物品燃燒情形（照片九、一○）。(五)勘查受燒情形最嚴重
    之常宏春公司倉庫，比對其塌落之屋頂鐵皮碎化程度，發現
    以西半部較東半部嚴重（照片一一、一二），在檢視其西側
    外牆，發現有一由中間窗戶底部向南、北二側上方延伸之「
    V字型」燒痕，且該牆面上三扇窗戶僅中間窗戶處金屬窗框
    完全燒熔，又該窗周圍之牆面鐵皮出現較嚴重之熔破燒穿情
    形，其南、北二側另兩扇窗戶則尚留有未燒熔之窗框，其窗
    旁牆面鐵皮並無熔破情形，另於倉庫西側外牆下方之排水溝
    旁沿伸經過之電源線塑膠管，受熱熔化情形亦集中於中間窗
    戶下方處（照片一三至一六）；綜合上述現場燃燒情形，以
    倉庫西半部中間窗戶附近最為嚴重。(六)訪詢愛達翔研公司員
    工吳文進表示，火災發生時渠在現場辦公室內打電腦，因突
    然斷電，經查看後發現公司西北側上方處有火焰及煙開始由
    常宏春公司倉庫側燒竄過來（照片一七），於是叫醒在睡覺
    之另一同事，並發動渠所有之本田休旅車欲將車子開出（照
    片一八），但電動鐵捲門已斷電須拉鍊條以手動開啟，拉到
    一半時（照片一九），因鐵捲門旁之東北側上方也開始竄出
    火焰及煙，吳文進與同事才放棄搶救財物，往外逃生。(七)火
    調人員趕赴現場時拍攝下救災初期照片，當時火勢集中於常
    宏春公司倉庫西側中間窗前附近，當時該處火勢已燒破鐵皮
    屋頂往上竄出，並將中間窗戶處牆壁鐵皮燒的通紅，其餘第
    一間之常宏春公司生產廠房、第三間愛達翔研公司與第四間
    陞達企業社僅有較小火光或尚未燃燒（照片二○）。三起火
    原因研判：(一)火災概要：九十五年六月九日十八時四十八分
    ，本局救指中心接獲報案稱安定鄉港尾村一六之一三號發生
    工廠火警，立即通報安定消防分隊出動人車前往救災，該分
    隊於十八時五十四分到達現場，發現第二間廠房已有火煙冒
    出，經射水搶救，火勢於二十時十四分獲得控制，二十時二
    十七分完全撲滅（詳見安定消防分隊火災出動觀察紀錄）。
    (二)起火戶研判：由燃燒後狀況(一)至(四)所述，現場安定鄉港尾
    村一六之一三號之四間連棟式鐵皮廠房燒後，明顯以常宏春
    公司倉庫之建築物結構變形倒塌、儲放物品燒失燬損與鐵皮
    泛青變色、碎化之燃燒情形最嚴重，是以研判本案起火戶為
    安定鄉港尾村一六之一三號常宏春公司。(三)起火處研判：由
    燃燒後狀況(五)所述，常宏春公司倉庫燒後屋頂鐵皮碎化、窗
    框燒熔，窗旁牆壁鐵皮熔破等受燒情形均以西半部中間窗戶
    附近較嚴重；又燃燒後狀況(六)所述，愛達翔研公司員工吳文
    進發現火災時，該公司係西北側先被延燒冒出火、煙，不久
    後東北側再被延燒冒出火、煙，該情形顯示愛達翔研公司受
    北側之常宏春公司延燒之火流方向為由西向東；又由燃燒後
    狀況(七)所述，救災初期所拍攝之火勢照片亦顯示當時火勢位
    置集中於常宏春公司倉庫西側中間窗戶前方附近，與現場燒
    後情形及吳文進所描述之火流方向相符，是以綜上研判本案
    起火處為倉庫西半部中間窗戶前方附近。(四)起火原因研判：
    1.由常宏春公司所提供該公司所裝設台灣新光保全股份有限
    公司保全信號發報資料顯示，火災當天常宏春公司廠長丁○
    ○方於十七時五十六分設定保全系統，到十八時四十九分偵
    測到停電情形，十八時五十四分保全線路發報異常訊號；唯
    本局係於十八時四十八分接獲報案，顯示十八時四十九分保
    全系統偵測到斷電情形前，火勢已燃燒一段時間到足以讓外
    人察覺而報案之規模，亦即火災發生之時，倉庫內電源線尚
    有電力正常流通未斷電，是以初步研判本案因電源系統先發
    生故障致引起火災之可能性不大；又由十八時五十四分各窗
    戶所裝設之「外三」保全線路磁簧與振動偵測器才首先發報
    「異常」訊號，顯示本局於十八時四十八分接獲火災報案與
    十八時四十九分現場停電前，現場並無受外力破壞、入侵而
    導致保全系統動作之情形。研判保全線路或偵測器乃於火災
    發生後，至十八時五十四分因火勢規模擴大，才受到火勢燒
    損、破壞導致發報異常訊號。縱上所述，研判十七時五十六
    分保全系統設定至十八時五十四分發報異常訊號期間，本案
    火勢發展流程如下表：
┌──┬──────────────────────────────────────┐
│ 時 │------17：56--------18：48-----------18：49------------------18：54-------- │
│ 間 │                                                                            │
├──┼──┬───┬──┬────┬───┬───┬──────┬────────┤
│ 事 │    │保  全│    │火勢發展│火勢規│火勢擴│ 保全系統使 │火勢再擴大燒損  │
│    │    │設  定│    │至一定規│模持續│大燒損│ 用備用電源 │保全系統信號線  │
│    ├──┴───┴──┤模被民眾│擴大。│電源線│ 正常運作中 │路或影響偵測器  │
│ 件 │期間某時間點發生火│發現向本│      │路造成│ ；火勢規模 │，導致系統發報  │
│    │災，火勢持續燃燒規│局報案。│      │斷電。│ 持續擴大。 │異常訊號。      │
│    │模逐漸擴大。      │        │      │      │            │                │
│    │                  │        │      │      │            │                │
│    │                  │        │      │      │            │                │
└──┴─────────┴────┴───┴───┴──────┴────────┘
    2.檢視由牆外經下方進入電源開關箱之電源線，該電源線於
    進入倉庫內部處至連接電源開關箱間並未發現熔斷痕跡，又
    其電源線下部以鐵管包覆（照片二一、二二），且與旁邊堆
    放之塑膠料尚有約六十公分以上之淨空距離（照片二三），
    即便該段線路發生短路，因其產生之火花而引燃淨空距離以
    外所放置塑膠粒之可能性亦不高。另於電源開關箱外牆處發
    現有電源線短路熔斷情形（照片二四、二五），唯該處地面
    平時無放置可燃物，即使該處先發生短路，外牆處亦無法維
    持火勢燃燒，進而延燒倉庫內物品，又若外牆處電源線先發
    生短路後，即無電源進入倉庫內部，自無再因倉庫內電氣因
    素引發火災之可能性。3.起火處附近牆上有設置一電源開關
    箱，檢視該開關箱，發現其受燒後已嚴重燬損（照片二六）
    ，採取由電源開關相向上方壁面延伸之電源線與該開關箱附
    近電源線（照片二七），鑑定造成熔痕原因，該二證物經鑑
    定結果，「熔痕巨觀及微觀特徵與導線受熱熔解固化所造成
    之熱熔痕相同」，其熔痕非屬導線短路所造成之短路熔痕（
    如內政部消防署火災證物鑑定報告）。4.清理、檢視起火處
    附近物品，未發現其他可疑火原、熱源跡證（照片二八至三
    ○）。經敲取西側中間窗戶前方附近地面水泥塊（照片三一
    ）與西北側窗戶前方附近地面水泥塊進行鑑定（照片三二）
    ，結果證物中均未檢出石油系促燃劑（如內政部消防署火災
    證物鑑定報告 )。綜合上述，由比對本局接獲報案時間與現
    場保全系統偵測斷電、發報異常訊號時間，電源線路配置，
    可燃物擺放情形，與採證鑑定後結果，可排除因電氣因素、
    外人破壞、侵入縱火之可能性。唯倉庫內儲放之塑膠粒於常
    態下不會無故自行起火燃燒，又火災當天起火戶曾有該公司
    人員進入活動，至十七時五十六分才外出離開並設定好保全
    系統，是以於排除上述因電氣因素、外人破壞、侵入縱火之
    可能能性後，研判本案起火原因以於倉庫內使用或遺留火源
    之人為因素導致火災發生之可能性較大。結論：(一)起火戶：
    安定鄉港尾村一六之一三號常宏春公司。(二)起火處：倉庫西
    半部中間窗戶前方附近。(三)起火原因：於倉庫內使用或遺留
    火源之人為因素導致火災發生之可能性較大。」等語在卷詳
    實（見原審補字卷第十五至二五頁）。查本件臺南縣消防局
    勘查人員於火災發生後，旋即於第二天及第三天到場實地勘
    查火災後現況並採集證物，依火災後現場燃燒狀況、內部物
    品燒損狀況、延燒情形、火流、目擊證人指訴、保全系統異
    常訊號發出時間及常宏春公司人員進出等情狀，綜合研判起
    火處在常宏春公司承租之第二棟廠房西半部中間窗戶前方附
    近，起火原因為倉庫內使用或遺留火源之人為因素導致火災
    發生之可能性較大。
(二)上訴人庚○○於九十六年六月十日在另刑事案件臺南縣消防
    局詢問時稱：我太太打電話通知我發生火災，我趕回去，馬
    上將倉庫電源總開關關閉，我看到第二間倉庫窗戶內有火光
    ，其他間倉庫則無，我以備用鑰匙，打開第二間倉庫西邊後
    門，再打開第一間西邊後門，再打開東邊第一、二間前門，
    現場總電源開關設在倉庫北邊，再配線給各倉庫使用，其中
    第一間有一條大電供機械使用，另一條小電直通四間供其他
    用途，各倉庫再分裝電錶等語（見警卷第三一至三二頁），
    證人吳文進則於警詢時陳述：我是愛達翔研公司員工，發生
    火災時我正在愛達翔研公司一樓打電腦突然斷電，我看到愛
    達翔研公司與隔壁常宏春公司相隔的西方鐵皮上方有火光，
    聽到PP的聲音，我打電話叫二樓睡覺的同事快出來，我跑出
    戶外查看，看到常宏春公司在冒煙等語（見警卷第三五頁）
    ，又據鑑定人吳志欽於原審證述：我是台南縣消防局火災調
    查科長，警察大學消防系畢業，曾接受消防署火災原因調查
    講習訓練，並取得證書，且定期接受消防署舉辦之複訓課程
    ，自八十四年開始從事火災調查業務，迄今已有十三年之久
    。本件火災我到現場三次，第一次是於九十五年六月九日火
    災當日於接獲通知後，尚在救災之際我就到場協助救災並初
    步勘查火場，臺南縣消防局火災原因調查報告書所附照片編
    號二○就是我當場拍攝，當時溫度很高，且又下雨，會破壞
    攝影器材，所以我只做初步勘查，第二次是於九十五年六月
    十一日到現場勘查，第三次是於九十五年六月十二日到現場
    勘查，以釐清火災原因。研判火災原因需先研判起火戶，再
    研判起火處，再從起火處附近物品之擺設及採集之物證，研
    判起火原因。本件臺南縣消防局火災原因調查報告書是我與
    科員陳水昌、詹佳振、隊員陳膺允四人討論後作成，我們是
    採用排除法，逐一排除電氣因素（含電線短路）、外人破壞
    、侵入縱火可能性後，並參考火災是在人員離開現場後在很
    短時間內發生，研判火災原因係倉庫內使用或遺留火源之人
    為因素導致之可能性較大。又每起火災必有起火源，但起火
    源可能被燒熔，也可能仍存在，端視起火源所在位置及附近
    擺放之物質有關，本件火災經現場採證結果，並未找到起火
    源；火流是指火對物體造成損害留下之跡象，據此可判斷火
    是從何處燒向何處，起火點因為受熱較久，且受到附近火勢
    之輻射，所以燒毀之情形最嚴重，依臺南縣消防局火災原因
    調查報告書所附照片一三、一四顯示西半部倉庫兩側窗戶鐵
    窗還在，但中間窗戶鐵窗已經燒毀，並參考火流方向綜合判
    斷起火處在西半部中間倉庫前方附近，臺南縣消防局依據上
    訴人即被告常宏春公司提供之簡圖（內含材料放置），繪製
    火災現場圖及物品配置圖，但起火點附近因燒毀嚴重，以肉
    眼已無法分辨何物品被燒毀。臺南縣消防局火災原因調查報
    告書所附照片二五顯示牆壁下緣有銅液，但因為此處並非起
    火處，採樣並無意義，所以並未採樣。又保全系統斷電是指
    外接電源即台電電源供應側已經停止供應，但此時保全系統
    主機內預備電源即電池啟動，仍能短暫保持保全系統運作，
    直至保全系統主機被燒毀，故系爭廠房保全系統於十八時四
    十九分偵測到斷電後，惟於十八時五十四分仍可發出多異常
    訊號，顯示現場斷電後，保全系統之主機預備電源即電池有
    啟動，故仍可維持保全系統正常運作。而電線短路造成斷電
    必須要看短路電線的位置，經查訪結果，第三棟廠房有人使
    用電腦突然斷電，且電動鐵捲門無法操作，足以顯示當第二
    棟廠房之電源線發生電線短路時，影響電源側之電源供應，
    造成無熔絲開關跳脫斷電，造成第一、三、四棟廠房突然斷
    電，並引起整個供電系統斷電，但因為第四棟廠房警報器有
    預備電源即電池，所以第四棟廠房警報器還可發生聲響，至
    於非起火處之電線融化，雖可能是火災造成電線短路，但不
    能以此推論本件火災原因是電線短路。庚○○之談話筆錄是
    我依據其陳述照實紀錄，我當時詢問庚○○關閉電源時之情
    形如何，因為若關閉電源時有聲音，表示有通電，庚○○答
    以他只急著關閉電源，不記得當時情形如何，臺南縣消防局
    勘查人員在開關附近採集到的是熱熔痕，非短路痕等語明確
    （見原審重訴卷一第二一三至二一五頁、第二二六至二三○
    頁）。足徵臺南縣消防局鑑定人員之一吳志欽係依其於火災
    當時及火災後到場親見親聞火災現場之事實，本於其火災鑑
    定之專業知識，且依火災後現場燃燒狀況、內部物品燒損狀
    況、延燒情形、火流、目擊證人吳文進指訴、保全系統異常
    訊號發出時間及常宏春公司人員於火災前進出等情狀所為判
    斷，製成火災原因調查報告書，且鑑定人吳志欽與兩造並無
    法律上利害關係，當無偏頗之虞，其所為鑑定，堪認為真實
    可採。
(三)至上訴人常宏春公司抗辯本件火災並非第二棟廠房倉庫內使
    用或遺留火源之人為因素導致，而係第二棟廠房外部電源箱
    接引電力至屋內之該條電線短路致引起火災，且非接引電力
    至下一棟房屋外部電源箱之電線短路，故發生火災之前，第
    一、三、四棟房屋仍有電力，僅第二棟房屋內部無電力云云
    。惟據鑑定人吳志欽證述：保全系統斷電是指外接電源即台
    電電源供應側已經停止供應，但此時保全系統主機內預備電
    源即電池啟動，仍能短暫保持保全系統運作，直至保全系統
    主機被燒毀，故系爭廠房保全系統於十八時四十九分偵測到
    斷電後，惟於十八時五十四分仍可發出異常訊號，顯示現場
    斷電後，保全系統之主機預備電源即電池有啟動，故仍可維
    持保全系統正常運作。而電線短路造成斷電必須要看短路電
    線的位置，經查訪結果，第三棟廠房有人使用電腦突然斷電
    ，且電動鐵捲門無法操作，足以顯示當第二棟廠房之電源線
    發生電線短路時，影響電源側之電源供應，造成無熔絲開關
    跳脫斷電，造成第一、三、四棟廠房突然斷電，並引起整個
    供電系統斷電，但因為第四棟廠房警報器有預備電源即電池
    ，所以第四棟廠房警報器還可發生聲響，至於非起火處之電
    線融化，雖可能是火災造成電線短路，但不能以此推論本件
    火災原因是電線短路。庚○○之談話筆錄是我依據其陳述照
    實紀錄，我當時詢問庚○○關閉電源時之情形如何，因為若
    關閉電源時有聲音，表示有通電，但庚○○回答他只急著關
    閉電源，不記得情形如何等語，已如上述，並有短路位置分
    析法附卷可參（見原審重訴卷一第二三四頁），足認本件火
    災發生後，台電供應側斷電後，第一、二、三、四棟廠房均
    無電力，故被上訴人愛達翔研公司員工吳文進在第三棟廠房
    使用電腦時突然斷電，電動鐵捲門無法操作，雖臺南縣消防
    局於九十五年六月九日十八時四十八分接獲火災報案，第二
    棟廠房之保全系統於同日十八時四十九分偵測到斷電，但因
    保全系統及警報器之預備電源即電池旋即啟動，故保全系統
    於同日十八時五十四分仍可發出異常訊號，且第四棟廠房警
    報器仍可發出，非謂第一、三、四棟廠房之台電供應側仍有
    電源等情，至可認定。上訴人常宏春公司上述抗辯，委無可
    採。
(四)上訴人常宏春公司復抗辯其採集由牆外經下方進入電源開關
    箱之電源線，經送請中央警察大學鑑定結果，該處電源線確
    有短路現象，足認本件火災應係第二棟廠房牆外接引電力至
    廠房內部之電源線短路所引起，然臺南縣消防局未進一步挖
    掘該處之塑料殘渣、凝固之電源線銅液，及採集該處之電氣
    痕，已有率斷之誤云云。惟查：
  1.另刑事案件臺南地檢署偵辦九十五年度偵字第一四五○五號
    被告乙○○（即常宏春公司之法定代理人）公共危險案件時
    ，初囑託內政部消防署鑑定本件火災原因及責任歸屬，惟經
    內政部消防署函覆「調查火災原因須由火災現場燃燒強弱研
    判火流方向及現場相關跡證，加以綜合歸納研判。經查本案
    火災現場已清除重建，已非起火後原貌，恕難鑑定火災原因
    」等語，有內政部消防署九十六年一月十一日消署調字第○
    九六○○○○○四二三號函附於偵查卷可憑（見上開偵查卷
    第四五頁），嗣經臺南地檢署另囑託中央警察大學鑑定本件
    火災原因及責任歸屬，經中央警察大學依據送鑑證物即參考
    資料卷宗一份、電纜線一段、蛇腹管一批、凝固銅液一包及
    乙○○提供之火災現場攝錄存檔光碟（DVD）一片，並於九
    十六年五月十四日上午十時至十一時三十分赴現場勘查，並
    外觀檢視觀察法、金相顯微鏡觀察法、數位影像技術分析法
    及現場訪談勘查法等鑑定方法，就牆壁內側採集之電纜線一
    段（含三條單心電纜：編號l-l、1-2及1-3）；牆壁內、外
    側採集之蛇腹管一批（含四小包：編號2-1、2-2、2-3及2-4
    ）；牆壁內、外側採集之凝固銅液一包（含四小包：編號3-
    1、3-2、3-3及3-4）；臺南地檢署檢送乙○○提供之火災現
    場攝錄存檔光碟（DVD）一片，綜合研判證物1-1導線過載致
    被覆燒失後，其裸露之電纜芯與證物1-2接線套環接觸，引
    起該部分瞬間發燙而使證物1-2接線套環上游側被覆亦燒失
    ，導致發生電纜芯間短路或由蛇腹管漏電之電氣痕。其後再
    燒失證物1-3之部分被覆，引起證物1-3也產生電氣痕。但因
    由卷附之文件或補送之影像檔內容接無法了解該電源系統下
    游側是否有其他電氣痕，故無法再進一步研判本處之電氣痕
    是否為引起本火災之原因痕。」等語，固有中央警察大學鑑
    定書附該偵查卷第七八至一一五頁可按。
  2.惟查，中央警察大學受臺南地檢署囑託鑑定後，鑑定人員雖
    曾於火災後約十一個月之九十六年五月十四日上午十時至十
    一時三十分至現場勘查，惟因火災現場已清除重建，並非起
    火後原貌，此觀九十六年五月四日當時拍攝之照片自明（見
    上開偵查卷第八八至八九頁），故中央警察大學在勘查現場
    並未採集證物，而中央警察大學據以鑑定之送鑑證物電纜線
    一段（即三條單心電纜：編號l-l、1-2及1-3）、蛇腹管一
    批（含四小包：編號2-1、2-2、2-3及2-4）、凝固銅液一包
    （含四小包：編號3-1、3-2、3-3及3-4），係由涉犯公共危
    險刑事案件被告乙○○所提供，其來源則係本件被上訴人丁
    ○○自行採集，中央警察大學乃憑丁○○所述其採集之位置
    作為鑑定基礎，有丁○○於九十六年五月十四日當場向鑑定
    人陳稱：送鑑證物銅溶液採自屋內，蛇腹管採自屋內及屋外
    ，我取樣時，蛇腹管上端非其逕行剪斷，係不知名人士以油
    壓剪剪斷，下端已經燒燬等語，惟在場人吳永發則陳述：我
    不認同丁○○之陳述，丁○○取樣時我並不知情，況且火災
    後廠房諸多電線遭竊，何以取樣之送鑑證物未被偷走，我質
    疑全部送鑑證物等語（見上開偵查卷第一一一至一一三頁）
    ，是以中央警察大學據以鑑定之送鑑證物電纜線一段、蛇腹
    管一批、凝固銅液一包，究否取自火災現場？如是，採集之
    位置究否為丁○○所稱之地點即接引電力至第二棟廠房內部
    之電源開關？已有疑義，常宏春公司既不能證明中央警察大
    學據以鑑定之送鑑證物來源正當，且因中央警察大學鑑定人
    員於九十六年五月十四日上午十時至十一時三十分至現場勘
    查，火災現場已清除重建，故未能參酌火災後現場燃燒狀況
    、內部物品燒損狀況、延燒情形、火流等各情，復未參酌目
    擊證人吳文進指訴、保全系統異常訊號發出時間及常宏春公
    司人員於火災前進出之情形綜合判斷，而係僅就丁○○自行
    提供之送鑑證物即電纜線一段、蛇腹管一批、凝固銅液一包
    而為鑑定，中央警察大學上開鑑定報告，難認與實際情況相
    符，恐有誤判之虞，本院自難率予採認。況縱認丁○○提供
    上開證物電纜線一段、蛇腹管一批、凝固銅液一包來源無誤
    ，惟依中央警察大學鑑定結果，至多也僅能認定「證物1-1
    導線過載致被覆燒失後，其裸露之電纜芯與證物1-2接線套
    環接觸，引起該部分瞬間發燙而使證物1-2接線套環上游側
    被覆亦燒失，導致發生電纜芯間短路或由蛇腹管漏電之電氣
    痕。其後再燒失證物1-3之部分被覆，引起證物1-3也產生電
    氣痕。但因由卷附之文件或補送之影像檔內容接無法了解該
    電源系統下游側是否有其他電氣痕，故無法再進一步研判本
    處之電氣痕是否為引起本火災之原因痕。」亦即在接引電力
    至第二棟廠房內部之電源開關採集之送鑑證物雖有電氣痕，
    但不能證明他處有無電氣痕，故不能認定接引電力至第二棟
    廠房內部之電源開關之電氣痕即為本件火災發生原因，核與
    證人吳志欽證述：非起火處之電線融化，雖可能是火災造成
    電線短路，但不能以此推論本件火災原因就是電線短路，故
    而在接引電力至第二棟廠房內部之電源開關採集之電源線雖
    有電氣痕，既不能證明為本件火災之發生原因，以非起火處
    之電源線等物證，用以解釋是否為起火原因，毫無意義，因
    為火災現場到處都有可能產生電氣痕，任取其中一個電氣痕
    作為起火原因之判斷，是不正確的，尚需考慮用電狀態、所
    屬環境等眾多因素，重點在於電氣痕形成之原因，而不是造
    成電氣痕之結果，且必需探討起火處之電氣痕，對火災調查
    才有幫助，採集非起火處之物證是沒有意義的等語相符（見
    原審重訴卷一第二二八至二三○頁），是以常宏春公司此部
    分抗辯，亦無可採。
五、上訴人即被告常宏春公司應否負損害賠償之責？
(一)按承租人應以善良管理人之注意保管租賃物，如違反此項義
    務，致租賃物毀損滅失者，應負損害賠償責任，固為民法第
    四百三十二條所明定。又租賃物因承租人失火而毀損、滅失
    者，以承租人有重大過失為限，始對出租人負損害賠償責任
    ，民法第四百三十四條定有明文。又租賃物因承租人失火而
    毀損滅失者，同法第四百三十四條既已減輕承租人之注意義
    務，而以承租人有重大過失為其賠償責任發生之要件，出租
    人即不得仍依承租人應如何保管租賃物之一般規定，向承租
    人為損害賠償之請求（最高法院三十年上字第七二一號判例
    意旨參照）；惟民法第四百三十四條之排除同法第四百三十
    二條規定之適用，固僅在保護承租人之利益，以減輕其賠償
    責任而設，惟該失火責任之特別規定，無關於公序良俗，倘
    當事人約定承租人就輕過失之失火仍應負責，以加重承租人
    之注意義務者，其特約自難謂為無效（最高法院八十九年台
    上字第一四一六判決意旨參照）。又民法第四百五十一條所
    謂定期租賃契約期滿後變為不定期租賃者，僅將原契約所定
    租賃期限變更為不定期限而已，至其契約內容並未有所變更
    而仍繼續有效，此觀於「視為以不定期限繼續契約」之文義
    自明（最高法院六十九年台上字第四九二號判決意旨參照）
    。
(二)上訴人庚○○為第一、二棟廠房所有人，與上訴人常宏春公
    司就第一、二棟廠房於九十四年五月三十一日訂立書面租賃
    契約，約定租賃期間自九十四年六月一日起至九十五年五月
    三十一日止，租期屆滿後，兩造並未另訂書面租賃契約，常
    宏春公司仍為租賃物之使用，並交付支票三紙予庚○○用以
    支付九十五年六月、七月、八月租金，經庚○○提示兌現，
    為兩造所不爭執，依民法第四百五十一條、第四百二十二條
    之規定，庚○○與常宏春間之租賃關係自九十五年六月一日
    起變為不定期租賃，已可認定。庚○○雖主張兩造租約屆期
    後，兩造約定續約租期一年，惟為常宏春公司所否認，庚○
    ○復未舉證證明兩造約定租期一年之事實，難認為庚○○此
    部分主張可信。又不定期租賃仍依原契約內容並未有所變更
    ，是依庚○○與常春公司於九十四年五月三十一日訂立之租
    賃契約書第十一條約定：「乙方（即常宏春公司）應以善良
    管理人之注意使用房屋，除因天災地變等不可抗拒之情形外
    ，因乙方之過失致房屋毀損，應負損害賠償之責。」（見原
    審補卷第一○至一三頁），該條關於「應以善良管理人之注
    意使用房屋」用語，核與民法四百三十二條規定「承租人應
    以善良管理人之注意，保管租賃物，租賃物有生產力者，並
    應保持其生產力。承租人違反前項義務，致租賃物毀損、滅
    失者，負損害賠償責任」相呼應，又該條關於「過失」與民
    法第一百八十四條第一項（此條項所稱「過失」，係指抽象
    輕過失而言）之用語相同，足認兩造租賃契約第十一條之「
    過失」為抽象輕過失無疑，常宏春公司如違反善良管理人之
    注意義務致引起本件火災，即應依約賠償庚○○所受之損害
    。本件火災係因常宏春公司承租第二棟廠房倉庫內使用或遺
    留火源之人為因素，導致西半部中間窗戶前方附近起火，進
    而發生火災，已如上述，常宏春公司依據租賃契約之法律關
    係，自應就其過失對庚○○負損害賠償之責，常宏春公司依
    民法第一百八十四條第一項之規定，對被上訴人愛達翔研公
    司負侵權行為損害賠償之責。至常宏春公司雖設有保全系統
    ，於火災時偵測到斷電、發報異常訊號，並為庚○○所不爭
    執，惟常宏春公司既負有抽象輕過失責任，固裝設保全系統
    ，於火災時偵測到斷電、發報異常訊號，然無從阻止系爭火
    災所造成之損失，仍不能免除其依租賃契約及侵權行為應負
    損害賠償之責。
六、被上訴人戊○○、丁○○、辛○○是否應與上訴人常宏春公
    司負侵權行為連帶賠償責任？
(一)被上訴人戊○○部分：
    按以定有期限之債務為保證者，如債權人允許主債務人延期
    清償，保證人除對於其延期清償已為同意外，不負保證責任
    。被上訴人戊○○雖為上訴人庚○○與上訴人常宏春公司於
    九十四年五月三十一日訂立書面租賃契約之連帶保證人，惟
    租期自九十四年六月一日起至九十五年五月三十一日止，租
    期屆滿後，庚○○與常宏春公司間之租賃關係已變為不定期
    限租賃，原契約內容固仍繼續有效，惟連帶保證人戊○○既
    未明示同意就庚○○與常宏春公司間之不定期限租賃關係擔
    任連帶保證人，依上開規定，戊○○自就常宏春公司與庚○
    ○間不定期租賃契約應負之損害賠償不負連帶保證責任。至
    證人即庚○○之妻己○○雖於本院證稱：常宏春公司有向我
    們租用一六之一三號鐵皮廠房，火災之前有租兩間，火災之
    後就沒有租了，原本常宏春公司和我先生訂立租賃契約，訂
    幾次約我不清楚，訂約時我沒有在場，但林總有打電話來，
    ……，他說廠房要到期，還說要找我先生，要向我先生說合
    約要到期，條件和之前一樣不變，不要漲租金，這個是在火
    災之前約三、四個禮拜前說的等語（見本院九十八年十二月
    十四日準備程序筆錄），然亦證稱：（後來有無訂約？）我
    不知道。（他有無特別向你說他繼續租約的連帶保證人？）
    沒有印象等語，是己○○所稱條件和之前一樣不變，僅能證
    明常宏春公司有繼續依原租賃契約之條件向庚○○為承租之
    要約，並特別表示不要漲租金，尚不足認戊○○有明示仍同
    意擔任承租人常宏春公司之連帶保證人，庚○○就此部分復
    無法舉證證明，難認戊○○就常宏春公司與庚○○間之不定
    期租賃契約應負連帶保證責任。
(二)被上訴人丁○○、辛○○部分：
    上訴人庚○○主張被上訴人丁○○平日有吸菸之習慣，本件
    火災係丁○○吸菸後而在現場遺留菸頭或被上訴人辛○○使
    用火源不當所致云云，固據證人吳永發於原審證稱：我經營
    的工廠在第四棟廠房，丁○○在第二棟廠房上班，我與丁○
    ○都有抽煙（菸）習慣，如有在廠房外相遇聊天時，有時在
    廠房外鐵門旁抽菸，有時在廠房內抽菸，抽完菸後，我將菸
    頭亂丟，但我沒有注意丁○○如何丟菸頭等語（見原審重訴
    卷一第二三○至二三一頁），僅能證明丁○○曾在廠房內、
    外抽菸，尚不能推認本件火災發生原因即為丁○○吸菸後在
    現場遺留菸頭所致，庚○○亦不能證明辛○○有何使用火源
    不當致發生本件火災之事實，難認本件火災係丁○○、辛○
    ○之過失行為所致，丁○○等二人自不負侵權行為損害賠償
    責任，庚○○此部分之主張，即難憑採。
七、上訴人庚○○及被上訴人愛達翔研公司請求之項目及金額有
    無理由？
(一)上訴人庚○○部分：
  1.廠房部分：
  (1)上訴人庚○○主張因本件火災致第一、二、三、四棟廠房全
    毀損失三百二十萬元、配電設施全毀損失二十五萬元、天車
    兩部全毀損失四十五萬元、混凝土地面重鋪一百坪花費七萬
    五千元，合計三百九十七萬五千元一節，固據庚○○提出證
    明書一份（見原審重訴卷一第一七五頁），惟為上訴人常宏
    春公司否認其真正，庚○○就上開私文書之真正未能舉證證
    明之，尚難憑採。另據證人丙○○於原審證稱：我從事鋼板
    及鐵工工程之業者，曾赴日本接受輕型鋼專業訓練，是庚○
    ○叫我去施工，原來廠房是鐵厝，四間連成一棟，每間均以
    彩色鋼板隔開，我去查看時第二、三棟有火災的痕跡，屋頂
    橫樑彎曲，屋頂塌陷，牆壁及隔間、遮雨棚也有燒到，較為
    嚴重，第一、四棟燒得比較不嚴重，但因屋頂橫樑變形，結
    構脆弱，牆壁及隔間也有燒到，我建議庚○○全部拆掉重建
    ，初估重建費約三百八十萬元，但不包含拆除費，因庚○○
    說他經費不足，我先向庚○○收取四十萬元訂金後，未久即
    開始施作，先作拆除工程，約一星期後開始施作第一期工程
    款，庚○○是以支票支付工程款，第一棟更換牆面及屋頂彩
    色鋼板，第二、三棟均更換牆面、屋頂彩色鋼板及屋頂樑柱
    、輕型鋼，第四棟更換牆面及屋頂彩色鋼板，及第一至四棟
    遮雨棚，橫樑及柱子結構為重型鋼，內部屋頂及牆壁是輕型
    鋼，工程款共計約一百六十二萬元，當時鋼價尚未上揚，我
    大約是於火災後半年施工，當時約是九十五年十一月、十二
    月，大約一個半月完工等語（見原審重訴卷二第一五一至一
    五四頁），並有證人丙○○提出修了證書影本附卷可參（見
    原審卷(二)第一六二頁），核與庚○○提出支付工程款之支票
    存根四紙面額合計一百十九萬四千二百八十六元等情（見原
    審卷(二)第一七二頁），大致相符，堪信為真實，據此足信證
    人丙○○雖建議庚○○全部拆除重建，但為庚○○所不採納
    ，且第一、二、三、四棟廠房未達全部燒燬之程度，證人丙
    ○○始能局部需更換重建部分施工，若第一、二、三、四棟
    廠房已達全部燒燬之程度，勢必需要全部拆除重建，此為眾
    所周知之事實，證人丙○○殊無可能採用局部更換重建之工
    法，庚○○主張廠房全毀，應非事實，堪以認定。
  (2)又門牌號碼臺南縣安定鄉港尾村一六之一三號房屋，自八十
    九年起開徵房屋稅，於九十四年間核定課稅面積五二七點九
    平方公尺，課稅現值一百十六萬二千元，於九十五年間核定
    課稅面積五二七點九平方公尺，課稅現值一百十四萬七千三
    百元，於九十六年間核定課稅面積五二七點九平方公尺，課
    稅現值一百十三萬二千八百元，於九十七年間核定課稅面積
    五二七點九平方公尺，課稅現值一百十一萬八千二百元，惟
    經臺南縣稅務局清查後，自九十八年起更正核定課稅面積一
    三九七點六平方公尺，課稅現值三百六十六萬四千元，有臺
    南縣稅務局佳里分局九十八年三月十三日南縣稅佳分二字第
    ○九八○一三八九六七號函在卷可佐（見原審重訴卷一第二
    六六至二七五頁），足徵在本件火災發生時即九十五年間，
    臺南縣稅務局核定之課稅面積五二七點九平方公尺，課稅現
    值一百十四萬七千三百元，嗣經清查後自九十八年起更正核
    定課稅面積一三九七點六平方公尺，課稅現值三百六十六萬
    四千元。本院復參酌庚○○就第一、二、三、四棟廠房於火
    災前分別與常宏春公司、愛達翔研公司、吳永發簽訂之租賃
    契約各別載明承租使用範圍為「安定鄉港尾村廠房共計二○
    ○坪」（承租人為常宏春公司部分）、「台南縣安定鄉港尾
    村一六之一三號廠房及用地共一二○坪」（承租人為愛達翔
    研公司部分）、「安定鄉港尾村一六之一三號廠房八○坪」
    （承租人為吳永發部分），各有租賃契約書附卷為證（見原
    審重訴卷二第一七五至一八七頁），顯見火災前，庚○○出
    租之第一、二、三、四棟廠房合計約有四○○坪即約一三二
    二平方公尺，核與臺南縣稅務局九十五年間核定之課稅面積
    五二七點九平方公尺相差甚大，惟與臺南縣稅務局自九十八
    年起更正課稅面積一三九七點六平方公尺較為相符，由此可
    見臺南縣稅務局於火災前核定之課稅面積與課稅現值，與實
    際面積不符，則臺南縣稅務局核定九十五年課稅面積及課稅
    現值，不足以作為認定系爭廠房因本件火災所致損失之依據
    。
  (3)又火災重建後，第一、二、三、四棟廠房於九十八年之房屋
    課稅現值固為三百六十六萬四千元，惟第一、二、三、四棟
    廠房並非全燬，則計算上訴人庚○○因本件火災之廠房損失
    ，應以其於火災後支出之修復費用為據，依證人丙○○證述
    其已收受庚○○工程款，計有訂金四十萬元及支票款，復參
    酌庚○○提出之支票存根總面額為一百十九萬四千二百八十
    六元，合計修復費用為一百五十九萬四千二百八十六元，以
    此作為評估本件廠房損害額之標準，應屬適當。上訴人常宏
    春公司復抗辯廠房損害部分，未予折舊等語。依民法第一百
    九十六條請求賠償物被毀損所減少之價額，得以修復費用為
    估定之標準，但以必要者為限（例如：修理材料以新品換舊
    品，應予折舊），最高法院七十七年五月十七日七十七年第
    九次民事庭會議決議可資參照。查庚○○主張廠房損失一百
    五十九萬四千二百八十六元，業如前述，惟庚○○因本件火
    災所燒毀之廠房為二年多前所興建，為常宏春公司所不爭執
    ，足見該廠房並非新品，自有折舊之問題。關於燒毀廠房之
    折舊，為免舉證困難，庚○○與常宏春公司均同意以九折（
    包含材料及工資在內）計算（見本院九十九年二月八日準備
    程序筆錄、常宏春公司九十九年二月二十四日民事陳報狀）
    ，尚無不合，則庚○○得請求常宏春公司賠償廠房損失之金
    額應為一百四十三萬四千八百五十七元（計算式：1,594,28
    6×0.9＝1,434,857，小數點以下四捨五入計算）。
  2.租金部分：
  (1)門牌號碼臺南縣安定鄉港尾村一六之一三號房屋係四棟廠房
    連成，上訴人庚○○於火災發生前第一、二棟廠房出租予常
    宏春公司，月租四萬四千元，租期自九十四年六月一日起至
    九十五年五月三十一日止，自九十五年六月一日起視為不定
    期限租賃，月租仍相同，常宏春公司依租賃契約，就本件火
    災應負賠償之責，致庚○○不能出租第一、二棟廠房以收取
    租金，惟常宏春公司已支付庚○○九十五年六月、七月、八
    月等三個月租金，合計十三萬二千元，為兩造所不爭執（見
    原審重訴卷二第一九○頁），再參諸庚○○所提上開支票存
    根，最後一期工程款四十四萬元，係於九十六年一月五日支
    付丙○○，核與庚○○所陳：我大約是於火災後半年施工，
    當時約是九十五年十一月、十二月，大約一個半月完工等語
    相符（見原審重訴卷二第一九一頁），足可推認第一、二棟
    廠房至遲於九十六年一月底前修復完工，則鄭清田所受租金
    損失應為自九十五年九月起至九十六年一月間，共五個月，
    合計二十二萬元（計算方式：44,000×5＝220,000）。
  (2)上訴人庚○○於火災發生前第四棟廠房出租予訴外人吳永發
    ，約定租期自九十三年四月一日起至九十六年三月三十一日
    止，月租一萬八千元，有租賃契約書在卷足憑（見原審重訴
    卷二第一八五至一八七頁），則自火災發生日起即九十五年
    六月九日起算至修復完工日即九十六年一月三十一日止，庚
    ○○因火災致不能出租第四棟廠房予吳永發部分，受有租金
    損失十三萬九千二百元[計算方式：18,000×（22/30＋7）
    ＝139,200]。
  (3)合計庚○○租金損失為三十五萬九千二百元【計算方式：22
    0,000＋139,200＝359,200】。
  3.總計庚○○之廠房損失一百四十三萬四千八百五十七元、租
    金損失三十五萬九千二百元，合計一百七十九萬四千零五十
    七元（計算式：1,434,857＋359,200＝1,794,057）。
  4.至上訴人常宏春公司抗辯其曾向訴外人臺灣產物保險股份有
    限公司（下稱臺灣產險公司）投保，於火災後申請理賠，臺
    灣產險公司願意理賠其租賃物保險金三十五萬九千零十八元
    ，惟需上訴人庚○○配合提供建築物、土地所有權狀等保險
    利益證明文件，常宏春公司願於領得保險金後給付庚○○，
    惟多次催告，庚○○拒絕提供相關文件，爰以三十五萬九千
    零十八元之理賠金主張抵銷，固據常宏春公司提出切結書為
    證（見原審重訴卷一第二五一頁），惟按民法第三百三十四
    條所稱之抵銷，係以二人互負債務，而其給付種類相同，並
    均屆清償期者為要件，故得供債務人抵銷之債權，須為對於
    自己債權人之債權，而不得以對於他人之債權，對於債權人
    為抵銷（最高法院四十九年台上一二五號判例意旨參照）。
    常宏春公司與臺灣產險公司間訂立之保險契約，契約當事人
    非庚○○，依據債權相對性原則，常宏春公司不能以其與臺
    灣產險公司間之保險契約拘束庚○○，亦即庚○○並無提供
    建築物、土地所有權狀等保險利益證明文件予常宏春公司，
    以便常宏春公司向臺灣產險公司請領理賠金之義務，庚○○
    是否供建築物、土地所有權狀等保險利益證明文件，為其得
    自由選擇之權利，常宏春公司以庚○○不提供相關文件供其
    請領理賠金主張抵銷，核與民法第三百三十四條抵銷要件不
    符，為無可採。
(二)被上訴人愛達翔研公司請求損失部分：
  (1)上訴人常宏春公司對於被上訴人愛達翔研公司請求賠償如附
    表編號1至5、7、12-15、17、25、26、33至36等項目及數額
    並不爭執（見原審重訴卷一第二四八至二四九頁），合計一
    百三十八萬二千四百九十三元，堪可認定。
  (2)證人陳宏昇於原審證稱：我自九十一年起任職於愛達翔研公
    司擔任工程師，負責工程運作及物料準備及採購工作，火災
    當時我是台北愛達翔研總公司派駐在台南之工程部主管，負
    責清點財產，本件火災發生時，愛達翔研公司承作奇美電子
    七廠無塵室物流設備工程，正準備進廠施作，但尚未開始，
    所有工具都放在愛達翔研公司倉庫裡；火災當時，我在現場
    ，公司有四個房間，供台北總公司人員南下居住使用，內有
    床（附表編號8）、衣櫃（編號9）、燈（編號10），是在火
    災前二年購買，火災後木床、衣櫃各四個及日光燈均已燒燬
    ；火災前廠房辦公室有HP雷射印表機（編號16）、HP雷射傳
    真機（編號18）、ADSL數據機（編號19）、PHS低電磁波手
    機（編號20），廠房有安全帶至少六十條（編號21）、砂輪
    機一台（編號22）、震動電鑽二台（編號）、無塵式吸塵機
    二台（編號24）、安全帽一百頂（編號27）、施工架一組（
    編號28）、油壓拖板車四台（編號29）、對講機二台（編號
    30）、紅外線測距儀一台（編號31）、扳手、錘子等小工具
    （編號32）、堆高機各二台（編號37、38）、白鐵工具箱四
    個（編號42）、員工陳滄杰、王進祥之私人物品（編號43、
    44）、員工陳滄杰之汽車（編號45）被燒燬，火災後僱人清
    理火災善後支付工資（編號39）等語明確（見原審重訴卷二
    第一五五至一五七頁）；核與愛達翔研公司所提其於火災前
    購入編號6（愛達翔研公司原主張五千三百六十七元，嗣具
    狀更正為二千七百元，見原審重訴卷二第一○頁）、8、9、
    10、11、20、21、22、23、24、27、28、30、32、37、38物
    品燒燬之照片及火災前購入證明單據，及火災後支付工資即
    編號39之證明單據為證（見原審重訴卷二第一三至六八頁）
    ，此部分之損害額合計七十四萬零六百八十七元，堪可認定
    。
  (3)被上訴人愛達翔研公司物品等財物損失一百三十八萬二千四
    百九十三元、七十四萬零六百八十七元，合計二百十二萬三
    千一百八十元，業如前述，上訴人常宏春公司復抗辯愛達翔
    研公司物品等財物損失部分，未予折舊等語。本院參酌愛達
    翔研公司請求財物損失之附表，其上記載之請求單價均為新
    品之價格，而愛達翔研公司原有之物品已因本件火災而燒毀
    ，參以證人陳宏昇於原審結證：公司有四個房間，供台北總
    公司人員南下居住使用，內有床（編號8）、衣櫃（編號9）
    、燈（編號10），是在火災前二年購買等語（見原審重訴卷
    二第一五六頁），顯見愛達翔研公司此部分財物，既非新品
    ，自有折舊之問題，為免舉證困難，愛達翔研公司與常宏春
    公司均同意以七折計算（見本院九十九年一月十三日準備程
    序筆錄、常宏春公司九十九年一月二十日民事準備書(二)狀）
    ，尚無不合。則愛達翔研公司得請求常宏春公司賠償其物品
    之損失金額應為一百四十八萬六千二百二十六元（計算式：
    2,123,180×0.7＝1,486,226）
  (4)至被上訴人愛達翔研公司主張編號40、41租金損失一節，經
    查，被上訴人即原告愛達翔研公司於火災前向上訴人即原告
    庚○○承租第三棟廠房，約定租期自九十三年六月一日起至
    九十六年五月三十一日止，每月租金二萬九千三百三十三元
    ，惟於九十五年六月九日本件火災發生後，愛達翔研公司向
    庚○○另承租台南縣安定鄉港尾村港尾仔三七之二二號廠房
    ，租期自九十五年七月一日起至九十六年六月三十日止，每
    月租金三萬零五百五十五元，有租賃契約書二份附卷可考（
    見原審重訴卷二第八三至八八頁），足認愛達翔研公司因本
    件火災而未能使用原承租之第三棟廠房，新承租廠房每月租
    金高於原租金一千二百二十二元，自九十六年七月起算至九
    十六年一月止（即原廠房修復日止），共計七個月，增加廠
    房租金八千五百五十四元。至增加員工宿舍租金部分，固據
    愛達翔研公司提出統一發票一紙為證（見原審重訴卷二第九
    一頁），惟期間應自火災發生後算至九十六年一月止（即原
    廠房修復日止），上開統一發票之租金係自九十五年六月十
    一日起算至九十六年六月十日止，以十二個月計算，已逾愛
    達翔研公司因本件火災實際受損金額，應予酌減，則愛達翔
    研公司實際支出員工宿舍租金為自九十五年六月十一日起至
    九十六年一月止，計十九萬五千九百九十三元[計算方式：
    306,772÷12×（7＋20/30）＝195,993]，租金損失部分合
    計二十萬四千五百四十七元。
  (5)總計被上訴人愛達翔研公司物品等損失一百四十八萬六千二
    百二十六元，租金損失二十萬四千五百四十七元，合計一百
    六十九萬零七百七十三元[計算方式：1,486,226＋204,547
    ＝1,690,773】。
八、綜上所述，上訴人庚○○得向上訴人常宏春公司請求之損害
    賠償金額合計為一百七十九萬四千零五十七元，被上訴人愛
    達翔研公司得向常宏春公司請求之損害賠償金額合計為一百
    六十九萬零七百七十三元。從而，愛達翔研公司本於侵權行
    為法律關係，庚○○本於租賃契約之法律關係，請求常宏春
    公司給付在上開範圍內，及均自起訴狀繕本送達翌日即九十
    七年六月二十八日（查上訴人係於九十七年六月二十七日收
    受本件民事訴訟起訴狀繕本，有送達證書在卷可稽，參見原
    審重訴卷一第十一頁）起至清償日止，按年息百分之五計算
    之法定遲延利息，自屬正當，應予准許，逾此範圍之請求，
    即屬無據，無從准許（本審審理範圍）。又庚○○本於侵權
    行為法律關係，請求被上訴人戊○○、丁○○、辛○○連帶
    賠償損害，自非正當，無從准許。原審就上開應准許部分，
    為上訴人庚○○、被上訴人愛達翔研公司勝訴之判決，並依
    兩造之聲請准以供擔保為條件之准、免假執行宣告，經核並
    無不當，常宏春公司上訴意旨指摘原判決此部分不當，求予
    廢棄，為無理由；至上訴人庚○○、被上訴人愛達翔研公司
    超過上開部分之請求，即非有據，原審未予盡察，就此部分
    遽為常宏春公司敗訴之判決，自有可議，常宏春公司上訴意
    旨聲明廢棄改判，為有理由，因將原判決該部分連同假執行
    之宣告廢棄改判駁回上訴人庚○○、被上訴人愛達翔研公司
    在第一審之訴及假執行之聲請。又就庚○○請求被上訴人戊
    ○○、丁○○、辛○○連帶賠償損害部分，原審為上訴人庚
    ○○敗訴之判決，尚無不合，庚○○上訴意旨就此部分聲明
    廢棄改判，為無理由，應駁回其上訴。
九、又本件事實已臻明確，兩造其餘攻擊防禦方法，均不生影響
    於本判決之結果，自毋庸分析論述，併予敘明。
十、據上論結，本件上訴為一部有理由，一部無理由，依民事訴
    訟法第四百五十條、第四百四十九條第一項、第七十九條，
    判決如主文。
中    華    民    國    99    年    4     月    13    日
                  民事第一庭    審判長法  官  丁振昌
                                      法  官  林永茂
                                      法  官  高明發
上為正本係照原本作成。
如對本判決上訴，須於判決送達後20日內向本院提出上訴狀，未
表明上訴理由者，應於上訴後20日內，向本院提出理由書（須附
繕本）。依法須繳納裁判費並應委任律師為訴訟代理人，始得上
訴。
中    華    民    國    99    年    4     月    15    日
                                      書記官  王全龍
【附記】
民事訴訟法第466條之1：
(1)對於第二審判決上訴，上訴人應委任律師為訴訟代理人。但上
  訴人或其法定代理人具有律師資格者，不在此限。
(2)上訴人之配偶、三親等內之血親、二親等內之姻親，或上訴人
  為法人、中央或地方機關時，其所屬專任人員具有律師資格並
  經法院認為適當者，亦得為第三審訴訟代理人。
民事訴訟法第466條之2第1項：
  上訴人無資力委任訴訟代理人者，得依訴訟救助之規定，聲請
  第三審法院為之選任律師為其訴訟代理人。

司法院資訊處製作；財團法人民間司法改革基金會備份。
